臺灣高等法院高雄分院民事判決　　　　　95年度重上字第54號
上　訴　人　丁○○
訴訟代理人　許明德律師
　　　　　　鄭勝智律師
被上訴人　　甲○○
　　　　　　乙○○
前列二人共同
訴訟代理人　黃順天律師
上列當事人間請求損害賠償事件，上訴人對於民國95年6 月30日
臺灣高雄地方法院95年度重訴字第104 號第一審判決提起上訴，
本院於96年1 月23日言詞辯論終結，判決如下：
    主      文
上訴駁回。
第二審訴訟費用由上訴人負擔。
    事實及理由
一、上訴人主張：伊之父親曾朝祥（已於民國85年3 月9 日死亡
    ）在伊不知情下，因受訴外人曾同永之邀為連帶保證人，共
    同於民國84年10月7 日向華南商業銀行股份有限公司（下稱
    華南銀行）借款新台幣（下同）840 萬元。嗣因曾同永自85
    年11月7 日未按期清償上開債務，全部債務視同到期，尚有
    本金824 萬2,863 元及遲延利息、違約金並未給付，而曾朝
    祥為連帶保證人，與主債務人曾同永負同一清償責任。然曾
    朝祥嗣於85年3 月9 日死亡，尚遺留坐落高雄縣路竹鄉○○
    段164 地號之土地及建號87號門牌號碼高雄縣路竹鄉○○路
    196 巷6 號之2 層樓房1 棟（下稱系爭房地），此外別無其
    他財產，因伊及訴外人曾同永以外之繼承人曾蘇纏、丙○○
    均同意系爭房地全部由訴外人曾同永繼承取得，且伊及其他
    繼承人曾蘇纏、丙○○均願意拋棄繼承，故伊與曾蘇纏、丙
    ○○等人乃於85年3 月間委託被上訴人甲○○辦理伊及訴外
    人曾同永以外之繼承人拋棄繼承，同時並辦理訴外人曾同永
    於系爭房地上的所有權繼承登記。詎料被上訴人甲○○受委
    任後，竟趁伊不諳拋棄繼承程序，而依賴其全權辦理的機會
    ，且為圖省卻辦理拋棄繼承的時程，不親自為伊及其他繼承
    人聲請拋棄繼承，而任意交給被上訴人乙○○處理，且未代
    伊聲請拋棄繼承，反而逾越所委託的範圍，杜撰曾朝祥尚遺
    留現金20萬元及系爭房地等財產，由被上訴人乙○○持伊及
    其他繼承人之印鑑蓋於「遺產分割繼承協議書」上，偽造伊
    及其他繼承人達成協議，上述20萬元現金部分由伊與訴外人
    曾蘇纏、丙○○、葉淑玲等4 人各分得5 萬元繼承取得，並
    協議辦理「分割繼承」，系爭房地則全部由訴外人曾同永經
    繼承登記取得所有權，以此表示曾朝祥所有的遺產均已盡數
    分配完畢，別無其他積極財產可資繼承，自無拋棄繼承的必
    要。而實際上伊並未取得該5 萬元，且因被上訴人未於法定
    期限內向法院聲請拋棄繼承，致伊繼承前開鉅額之債務，直
    至94年3 月6 日伊因遭台灣台南地方法院民事執行處對伊之
    薪資予以強制執行，經向該法院調閱相關文件後，始知被上
    訴人上揭違反委任約定情事。按被上訴人既受委任，即應依
    委託人之指示辦理，被上訴人未於法定期間內辦理伊委託之
    拋棄繼承，且逾越權限辦理繼承事宜，其處理委任事務顯有
    疏失而致伊受有損害，爰依債務不履行之法律關係，求為命
    被上訴人應連帶給付伊1,000 萬元本息等情。原審為其敗訴
    之判決，其上訴聲明：(一)原判決廢棄。(二)被上訴人應連帶給
    付上訴人新台幣1,000 萬元，及自起訴狀繕本送達翌日起至
    清償日止，按年息百分之五計算之利息。(三)第一、二審訴訟
    費用由被上訴人負擔。(四)願供擔保請准宣告假執行。
二、被上訴人則以：本件實係被上訴人乙○○受曾朝祥之繼承人
    即上訴人、曾蘇纏、丙○○、曾同永、葉淑玲之託，持上開
    繼承人所簽立遺產分割繼承協議書辦理系爭房地之繼承移轉
    登記。又由上開繼承人為辦理上開移轉登記事宜所申請的印
    鑑證明，曾蘇纏係於85年5 月17日、丙○○係於同年5 月9
    日、曾同永係於同年5 月28日、上訴人係於同年4 月16日，
    葉淑玲係於同年6 月26日所聲請，均逾上訴人之父親曾朝祥
    於85年3 月9 日死亡後2 個月以上的期間，顯已逾越民法第
    1174條第2 項所規定之拋棄繼承法定期間，上訴人陳稱係委
    由被上訴人甲○○辦理拋棄繼承，顯與事實不符等語，資為
    抗辯。其答辯聲明：上訴駁回。
三、兩造不爭執事項：
  (一)訴外人曾朝祥於85年3 月9 日死亡，其繼承人曾蘇纏於85年
    5 月17日、丙○○於同年5 月9 日、曾同永於同年5 月28日
    、上訴人於同年4 月16日、葉淑玲於同年6 月26日取得印鑑
    證明。
  (二)被上訴人乙○○於85年7 月5 日曾代理上訴人及其他繼承人
    曾蘇纏、丙○○、曾同永、葉淑玲（法定代理人葉春煙）簽
    立遺產分割協議書，並持上述繼承人交付之印鑑章蓋印於遺
    產分割繼承協議書。
  (三)上訴人及訴外人曾同永、丙○○、曾蘇纏曾於86年間因繼承
    曾朝祥對華南商業銀行股份有限公司高雄博愛分行之保證債
    務，遭該銀行依連帶保證及繼承之法律關係訴請清償借款，
    並由原審法院於87年10月20日以86年度重訴字第681 號民事
    判決上訴人及訴外人曾同永、丙○○、曾蘇纏應連帶給付華
    南商業銀行股份有限公司824 萬2,863 元及遲延利息、違約
    金等確定。
  (四)訴外人曾朝祥之所有繼承人均未向法院聲明拋棄繼承。
四、兩造爭執之事項為：上訴人曾否委託被上訴人辦理拋棄繼承
    事宜？本院判斷如下：
（一）按當事人主張有利於己之事實者，就其事實有舉證之責任
      ，民事訴訟法第277 條本文定有明文。又主張法律關係存
      在之當事人，須就該法律關係發生所須具備之特別要件，
      負舉證責任。而委任契約，係以當事人約定，一方委託他
      方處理事務，他方允為處理而成立（民法第528 條）。上
      訴人主張其與被上訴人間就辦理拋棄繼承事宜有委任關係
      存在，既為被上訴人所否認，則上訴人即應就兩造曾約定
      ，上訴人委託被上訴人辦理拋棄繼承事宜，而被上訴人允
      為辦理之事實，負舉證責任（最高法院83年台上字第2775
      號判決意旨參照）。
（二）上訴人主張被上訴人甲○○於曾朝祥之喪禮中受伊及他繼
      承人曾蘇纏、丙○○之委託，除辦理訴外人曾同永之繼承
      登記外，還應辦理伊及其他繼承人曾蘇纏、丙○○、葉淑
      玲等人的拋棄繼承事項，並聲請證人謝明珠、蘇銀蕊、黃
      薇菁為證。然查，此三位證人雖於原審證稱被上訴人二人
      曾於曾朝祥的喪事辦理期間到上訴人住處，然僅證述上訴
      人委託被上訴人等要將系爭房屋繼承登記給訴外人曾同永
      ，而未提及上訴人或其他繼承人有委託被上訴人等辦理拋
      棄繼承事宜（見原審卷第150~154 頁）；至證人謝明珠固
      曾證稱「時間太久了，（當天）應該有（談到）拋棄繼承
      的問題，因為上訴人之母親說家裡很窮，我說沒有關係，
　    我會借錢給妳」等語，但其所證「時間太久了，（當天）
      應該有（談到）拋棄繼承的問題」之語，僅係推測之語氣
      ，與其先前所證稱：「曾朝祥是我的鄰居，後來曾朝祥自
      殺，他們家辦喪事時，我問上訴人妳父親的房子要給誰？
      上訴人說要給曾同永」之語互異，上訴人執此為其有委託
      被上訴人甲○○辦理拋棄繼承事宜，自無可取。是上開證
      人之證詞並未能證明上訴人確有委託被上訴人甲○○辦理
      拋棄繼承事宜，而被上訴人允為辦理之事實。另證人謝明
      珠、蘇銀蕊、黃薇菁三人於另案本件上訴人指訴本件被上
      訴人二人涉犯偽造文書罪嫌經臺灣高雄地方法院檢察署95
      年度偵字第1964號偵查時，黃薇菁證稱「我不清楚丁○○
      委託被告甲○○、乙○○辦理繼承事宜，只是聽到丁○○
      母親提到」，蘇銀蕊證稱「我有聽丁○○母親說要將房子
      給他兒子，其他詳情我就不清楚了」，謝明珠證稱「我不
      清楚，但是後有聽（春）美說，但我沒看到委託情況」等
      語，經本院函調該偵查卷核明屬實，亦均不足以證明上訴
      人有委託辦理拋棄繼承事宜之情事。此外上訴人並未能舉
      證以實其說，是上訴人主張伊曾委託被上訴人辦理拋棄繼
      承事宜云云，尚難採信。
（三）上訴人又主張被上訴人係以代書為業，既收受曾朝祥之妻
      曾蘇纏所交付之印鑑、印鑑證明、戶籍謄本等辦理繼承事
      宜之相關證件，復旋即製作繼承系統表、遺產分割協議書
      ，辦理繼承登記，則揆諸民法第530 條之規定，被上訴人
      與全體繼承人間業已成立代為辦理繼承事宜之委任關係。
      次按土地登記專業代理人受委託人之委託，得代理申請與
      土地登記有關之行政、公證、監證或非訟事項，土地登記
      專業代理人管理辦法第16條第4 款規定甚明。而所謂「土
      地登記」，依土地登記規則之規定，包括繼承登記在內，
      其第119 條第1 項第5 款更規定「繼承人如有拋棄繼承，
      應檢附法院准予備查之證明文件」，身為土地登記專業代
      理人之被上訴人，受全體繼承人之委託，辦理繼承之相關
      事宜，自應包括辦理拋棄繼承之非訟事項在內云云。然查
      ，上訴人所稱被上訴人受託辦理辦理繼承登記，非必然即
      是包括辦理拋棄繼承在內，況如上開證人所證，上訴人委
      託被上訴人既是要將系爭房屋繼承登記給訴外人曾同永，
      自非委託辦理拋棄繼承甚明。至上訴人所引土地登記專業
      代理人管理辦法所稱「土地登記專業代理人受委託人之委
      託，得代理申請與土地登記有關之行政、公證、監證或非
      訟事項」，僅規定「得代理」之意而已，並非絕對必然代
      理，仍需約明其代理之事項始可。是上訴人所稱身為土地
      登記專業代理人之被上訴人，受全體繼承人之委託，辦理
      繼承之相關事宜，自應包括辦理拋棄繼承之非訟事項在內
      云云，尚非可採。
（四）再訴外人曾朝祥於85年3 月9 日死亡，其繼承人曾蘇纏於
      85年5 月17日、丙○○於同年5 月9 日、曾同永於同年5
      月28日、上訴人於同年4 月16日、葉淑玲於同年6 月26日
      取得印鑑證明，上訴人之弟曾同永於85年5 月17日始辦理
      其被繼承人曾朝祥之除戶事宜等情，為上訴人所不爭，並
      有除戶戶籍謄本影本附卷可稽。是上訴人及其他繼承人，
      除上訴人外，其餘均至85年6 月26日始取得全部印鑑證明
      交付被上訴人，則被上訴人乙○○於85年7 月5 日代理上
      訴人及其他繼承人簽立遺產分割協議書，並持上述繼承人
      交付之印鑑章蓋印後辦理遺產繼承登記，已逾曾朝祥死亡
      後2 個月，依民法第1174條第1 、2 項規定無法辦理繼承
      拋棄，是所主張其等繼承人於85年3 月間委託被上訴人辦
      理拋棄繼承云云，與其等申請印鑑證明之時間不符，亦難
      以此認被上訴人有受上訴人委託辦理拋棄繼承之事實。
（五）又上述兩造所不爭執之另案台灣高雄地方法院86年度重訴
      字第681 號清償借款事件之民事判決，法院於訴訟進行中
      曾分別於86年11月7 日、86年11月28日、87年2 月4 日送
      達開庭通知予上訴人設籍之台南市○○路34號地址，均蓋
      「丁○○」、「莊丁○○」之印章收受，或由受僱人莊智
      鵬收受，業經本院函調該案卷核明（見該案卷第12、15、
      24、31頁），自屬已為合法送達，上訴人於該時應可知悉
      因繼承其父曾朝祥之保證債務而被訴之事實。上訴人辯稱
      伊因與前夫莊偉哲婚姻失和，早於84 年9月間即離開前夫
      家，在外自行創業，自此未與夫家有何聯絡，是高雄地院
      所送達之通知或蓋「莊丁○○」之印章，或由上訴人前夫
      之弟莊智鵬簽收，然均未轉交上訴人，故上訴人實不知有
      另案清償借款事件之存在，當時更不知被上訴人並未代為
      辦理拋棄繼承事宜云云，即屬無據而不可採。
五、綜據上述，本件上訴人主張有委託被上訴人辦理拋棄繼承之
    事實，尚屬無據。從而，上訴人主張本於債務不履行之法律
    關係，請求被上訴人連帶給付1,000 萬元本息為無理由，不
    應准許。其假執行之聲請亦失所附麗，應併予駁回。原審為
    上訴人敗訴之判決，及駁回其假執行之聲請，並無不合。上
    訴意旨指摘原判決不當，求予廢棄改判，為無理由，應予駁
    回。至兩造其餘攻擊防禦之方法，核與本判決之基礎不生影
    響，自不予一一論述，附此敘明。
六、據上論結，本件上訴為無理由，依民事訴訟法第449 條第1
    項、第78條，判決如主文。
中　　華　　民　　國　　96　　年　　2 　　月　　 6　　日
                            民事第一庭
                                審判長法官  黃金石
                                法      官  林紀元
                                法      官  林健彥
以上正本證明與原本無異。
如對本判決上訴，須於判決送達後20日內向本院提出上訴狀，其
未表明上訴理由者，應於上訴後20日內向本院提出上訴理由書（
均須按他造當事人之人數附繕本）。上訴時應提出委任律師或具
有律師資格之人之委任狀，並依附註條文規定辦理。
中　　華　　民　　國　　96　　年　　2 　　月　　 6　　日
                                書  記  官  張宗芳
附註：
民事訴訟法第466 條之1 ：
對於第二審判決上訴，上訴人應委任律師為訴訟代理人，但上訴
人或其法定代理人具有律師資格者，不在此限。
上訴人之配偶、三親等內之血親、二親等內之姻親，或上訴人為
法人、中央或地方機關時，其所屬專任人員具有律師資格並經法
院認適當者，亦得為第三審訴訟代理人。
第1 項但書及第2 項情形，應於提起上訴或委任時釋明之。
